ACORDAO-COMPLETO-2354411

ACÓRDÃO 1106/2019 ATA 16/2019 - PLENÁRIO

VISTOS, relatados e discutidos estes autos da Representação formulada pela empresa SNA - Comércio de Ferramentas Ltda. - ME, nos termos do § 1º do art. 113 da Lei 8.666/1993, com pedido de cautelar, acerca de possíveis irregularidades no Pregão Eletrônico 25/2018, promovido pela 21ª Companhia de Engenharia de Construção do Comando do Exército, para aquisição de materiais gráficos diversos e brindes, no valor estimado de R$ 11.631.830,76.
ACORDAM os Ministros do Tribunal de Contas da União, reunidos em Sessão do Plenário, ante as razões expostas pelo Relator, em:
9.1. com fundamento no art. 113, § 1° da Lei 8.666/1993, c/c os arts. 237, inciso VII, e 235 do Regimento Interno/TCU, conhecer desta Representação;
9.2. com fulcro no art. 276, caput, do RI/TCU, determinar à 21ª Companhia de Engenharia de Construção do Comando do Exército que efetue a imediata suspensão do Pregão Eletrônico 25/2018, abstendo-se de dar continuidade a qualquer contrato que tenha sido pactuado em decorrência do aludido certame, até a deliberação definitiva desta Corte de Contas;
9.3. realizar as oitivas da 21ª Companhia de Engenharia de Construção, da 2ª Brigada de Infantaria ne Selva  (Bda Inf Sl) ,  e do Hospital da Guarnição de São Gabriel da Cachoeira (HGuSGC) ,  com amparo no art. 276, § 3º, do Regimento Interno/TCU, para que, no prazo de quinze dias, se pronunciem quanto aos seguintes aspectos relativos ao Pregão Eletrônico 25/2018:
9.3.1. desclassificação de diversas empresas no certame, com base no previsto no item 6.8.1 do edital, antes da fase de lances, prejudicando a competitividade do pregão, uma vez que o  edital não continha exigência de informar o custo unitário do frete no campo da descrição detalhada do objeto, a ser preenchido pelos licitantes quando do cadastro das propostas, bem como porque esse campo deve conter apenas informações complementares do produto ou serviço ofertado, sendo indevidas informações referentes a custos unitários, condições de entrega e outras, que devem ser exigidas e analisadas apenas do licitante melhor classificado, após a fase de lances;
9.3.2. possível sobrepreço médio de 562% obtido a partir de pesquisa de preços realizada por este Tribunal para alguns itens do certame (peça 50) , encaminhando a este Tribunal, justificativas para os quantitativos demandados e as pesquisas de preços realizadas para todos os itens do orçamento-base, em atendimento ao previsto no art. 2° da IN 5/2014, alterada pela IN 3/2017 - MPDG;
9.3.3. necessidade de aquisição do brinde correspondente ao item 65 do orçamento-base do Pregão Eletrônico 25/2018;
9.4.	realizar, nos termos do art. 276, § 3º, c/c art. 250,  inciso V, todos do Regimento Interno/TCU, as oitivas das sociedades empresárias Met Industria, Comercio e Serviços Gráficos Ltda. (CNPJ 04.435.196/0001-06) , ES da Cruz Comércio (CNPJ 06.136.794/0001-00) , Tevan Comercial Eireli (CNPJ 08.338.280/0001-54) , Inlabel Soluções em Rótulos Adesivos Eireli (CNPJ 20.772.716/0001-14) , MMJ Vasconcelos Informática Eireli (CNPJ 22.822.123/0001-40) , FR Costa Lamego Eireli (CNPJ 24.632.553/0001-25) , VG Tavares Filho Eireli (CNPJ 26.155.845/0001-40) , Gabriella A. O. De S. Machado Comércio De Produtos Desc (CNPJ 29.154.899/0001-89) , Interlabel Soluções em Rotulagem Eireli (CNPJ 30.019.250/0001-34) , para, no prazo de quinze dias, manifestarem-se, sobre os pressupostos da suspensão cautelar do Pregão Eletrônico 25/2018;
9.5.	autorizar a Selog a realizar diligência à 21ª Companhia de Engenharia de Construção, com fundamento nos artigos 157 e 187 do Regimento Interno deste Tribunal, para encaminhamento de cópia de documentos e/ou esclarecimentos necessários ao saneamento destes autos; 
9.6.	alertar a 21ª Companhia de Engenharia de Construção, a 2ª Brigada de Infantaria ne Selva  (Bda Inf Sl) e o Hospital da Guarnição de São Gabriel da Cachoeira (HGuSGC) quanto à possibilidade de o TCU vir a determinar a anulação dos atos decorrentes do Pregão Eletrônico 25/2018, caso haja elementos suficientes, após análise de mérito, que caracterizem afronta às normas legais e/ou a possibilidade de ocorrência de prejuízos à Administração;
9.7.	indeferir o pedido formulado por SNA - Comércio de ferramentas Ltda. - ME, para ser considerada como parte interessada nos presentes autos, autorizando a referida empresa a obter vista e cópia das peças não sigilosas deste processo;
9.8. determinar à 21ª Companhia de Engenharia de Construção do Comando do Exército que informe sobre eventuais aquisições decorrentes do Pregão Eletrônico 25/2018, discriminando por item e quantitativos adquiridos, se for o caso;
9.9.	encaminhar cópia da instrução da Selog (peça 53) à 21ª Companhia de Engenharia de Construção, à 2ª Brigada de Infantaria ne Selva  (Bda Inf Sl) , ao Hospital da Guarnição de São Gabriel da Cachoeira (HGuSGC) , e às empresas sociedades empresárias Met Industria, Comercio e Servicos Gráficos Ltda. (CNPJ 04.435.196/0001-06) , ES da Cruz Comércio (CNPJ 06.136.794/0001-00) , Tevan Comercial Eireli (CNPJ 08.338.280/0001-54) , Inlabel Soluções em Rótulos Adesivos Eireli (CNPJ 20.772.716/0001-14) , MMJ Vasconcelos Informática Eireli (CNPJ 22.822.123/0001-40) , FR Costa Lamego Eireli (CNPJ 24.632.553/0001-25) , VG Tavares Filho Eireli (CNPJ 26.155.845/0001-40) , Gabriella A. O. De S. Machado Comércio De Produtos Desc (CNPJ 29.154.899/0001-89) , Interlabel Soluções em Rotulagem Eireli (CNPJ 30.019.250/0001-34) , de forma a embasar as respostas às oitivas determinadas nos subitens 9.3 e 9.4 deste Acórdão.

Representação acerca de possíveis irregularidades em pregão eletrônico para aquisição de materiais gráficos diversos e brindes.

21ª Companhia de Engenharia de Construção do Comando do Exército.

3. Representante: SNA - Comércio de Ferramentas Ltda. - ME.

13.1. Ministros presentes: José Mucio Monteiro (Presidente), Walton Alencar Rodrigues, Benjamin Zymler, Raimundo Carreiro, Ana Arraes, Bruno Dantas e Vital do Rêgo.
13.2. Ministros-Substitutos presentes: Marcos Bemquerer Costa (Relator) e André Luís de Carvalho.

ACORDAO-COMPLETO-2567946

Acórdão 3569/2023 - Segunda Câmara

Segunda Câmara

ACORDAO-COMPLETO-2390402

Acórdão 369/2020 - Plenário

MARCOS BEMQUERER

Trata-se de representação formulada pela empresa SNA - Comércio de Ferramentas Ltda. - ME, nos termos do § 1º do art. 113 da Lei 8.666/1993, com pedido de cautelar, acerca de possíveis irregularidades no Pregão Eletrônico 25/2018, promovido pela 21ª Companhia de Engenharia de Construção do Comando do Exército, para aquisição de materiais gráficos diversos e brindes, no valor estimado de R$ 11.631.830,76.
2.	A representante alega, em síntese, que no âmbito do aludido certame:
	2.1. o prazo para interposição de intenção de recurso iniciou-se às 7:48:13 do dia 1º/3/2019, fora do horário comercial, sem aviso prévio do pregoeiro de que seria aberto nesse horário, tendo durado apenas 32 minutos, sendo que tal situação a impediu de recorrer das decisões do pregoeiro;
	2.2.  houve desclassificação indevida de licitantes e, mais especificamente no seu caso, violação do disposto no item 9.3.12 do edital, pois o prazo para apresentação dos comprovantes ambientais dispostos no art. 5º da IN-1/2010-SLTI/MPOG deveria se estender até a data de assinatura do contrato, e não se restringir à fase de habilitação do certame;
	2.3. houve habilitação indevida da empresa Met Indústria, Comércio e Serviços Gráficos Ltda. que apresentou certificação em língua inglesa que não poderia ter sido considerada válida para critérios de habilitação.
3.	Na instrução preliminar dos autos (peça 13) , a Selog propôs o deferimento da concessão de medida cautelar pleiteada, tendo em vista a existência dos elementos necessários para sua adoção, a fim de que a 21ª Companhia de Engenharia e Construção suspendesse o andamento do Pregão Eletrônico 25/2018 até que o Tribunal deliberasse sobre o mérito da matéria ora em apreço e, caso algum contrato já tivesse sido firmado, se abstivesse da prática de qualquer ato com vistas à sua execução até a deliberação definitiva desta Corte de Contas.
4.	Contudo, não obstante as razões expostas pela unidade técnica, mediante o despacho de peça 16 , determinei, com fundamento no art. 276, §§ 2º e 4º, do Regimento Interno/TCU, a realização da oitiva prévia da 21ª Companhia de Engenharia e Construção e das sociedades empresariais  declaradas vencedoras do certame ora questionado, a fim de que, no prazo de 5  (cinco) dias úteis, apresentassem manifestação acerca das seguintes ocorrências detectadas no Pregão Eletrônico 25/2018:
	4.1. exigência de apresentação dos comprovantes ambientais dispostos no art. 5º da IN-1/2010-SLTI/MPOG, em atendimento ao subitem 9.3.12 do edital, na fase de habilitação, e não antes da assinatura do contrato, o que resultou na desclassificação da empresa SNA Comércio de Ferramentas Ltda.-Me (CNPJ: 14.756.414/0001-50) , em desacordo com o edital do certame e com a Instrução Normativa 1/2010-SLTI-MPOG;
	4.2. razões que levaram à recusa das propostas da empresa SNA Comércio de Ferramentas Ltda. - ME (CNPJ: 14.756.414/0001-50) por descumprimento do item 5.1 do edital para os itens 13, 21, 30, 38, 40, 42, 44, 54, 55, 56, 64, 69, 70, 79;
	4.3. exigência contida no item 6.8.1 do edital, que levou a desclassificação de diversas empresas no certame, prejudicando a competitividade do pregão, uma vez que o campo descrição detalhada do objeto, a ser preenchido pelos licitantes quando do cadastro das propostas, deveria conter apenas informações complementares do produto ou serviço ofertado, sendo indevidas informações referentes a custos unitários, condições de entrega e outras, que devem ser exigidas e analisadas apenas do licitante melhor classificado, após a fase de lances;
	4.4. desclassificação de licitantes por digitações efetuadas "de forma estranha e ilegível" ou por considerar o valor incompatível, não restando claro os elementos que embasaram tais conclusões, e sem ponderações acerca da  possibilidade de as licitantes modificarem seus preços na fase de disputa (lances) ;
	4.5. aceitação de documentação, enviada pela empresa Met Indústria, Comércio e Serviços Gráficos Ltda., redigida em língua estrangeira, contrariamente ao que prevê o Acórdão 2010/2011-TCU-Plenário.
5.	Determinei, ainda, à Selog que realizasse diligência na 21ª Companhia de Engenharia e Construção para que apresentasse a este Tribunal, no mesmo prazo de 5 (cinco) dias úteis, nos termos dos arts. 157 e 187 do RI/TCU, informações atualizadas sobre a licitação sub examine, esclarecendo, em especial, se as contratações dela decorrentes já foram levadas a efeito.
6.		A unidade técnica analisou os expedientes encaminhados a este Tribunal em resposta à diligência realizada e às oitivas efetivadas, na instrução que constitui a peça 53, cujos principais trechos estão transcritos a seguir, com ajustes de forma pertinentes:
"Item 'a' da oitiva: cobrança do atendimento do item 9.3.12 do edital na fase de habilitação, e não antes da assinatura do contrato, o que resultou na desclassificação da empresa SNA Comércio de Ferramentas Ltda. - ME, em desacordo com o edital do certame e com a Instrução Normativa 1/2010-SLTI-MPOG.
Contextualização:
4.	O subitem 9.3.12 do edital (peça 4, p. 12-13) estabelece quais práticas de sustentabilidade ambiental devem ser seguidas pela empresa na fabricação de determinados produtos.
Manifestação do órgão/entidade:
a) em que pese o representante ter alegado que foi inabilitado por não atender ao item 9.3.12 do edital nos itens 11, 13, 18, 30, 38, 40, 42, 54, 56, 64, 67, 70, 71 e 73 da licitação, isso ocorreu apenas para os itens 11 e 71, sendo que, no item 67, a empresa foi habilitada e sua proposta aceita;
b) o referido item estabelece que a empresa deverá demonstrar, por meio de documento comprobatório, expedido por pessoa jurídica de direito público ou privado, que adota as práticas de sustentabilidade ambiental, de acordo com o art. 5º da IN-1/2010-SLTI/MPOG; e
c) outras empresas concorrendo ao mesmo item teriam apresentado a mencionada documentação, tendo em vista ser inerente ao ramo de comercialização exigido, razão pela qual o pregoeiro entendeu não ter ocorrido nenhum cerceamento ou prejuízo ao erário e inabilitou a empresa.
Análise:
5.	O último tópico do subitem 9.3.12 do edital estabelece que, antes da assinatura do contrato, em caso de inexistência de certificado que ateste a adequação do produto às exigências, o órgão poderá realizar diligência para suprir essa necessidade, devendo a proposta ser desclassificada se a comprovação não ocorrer. Essa previsão também está de acordo com o disposto no art. 5º, § 2º, da IN 1/2010-SLTI/MPOG.
6.	Ainda que a entidade tenha alegado que outras empresas apresentaram a documentação necessária durante a fase de habilitação e, em que pese a falta de clareza do dispositivo questionado, a inabilitação da empresa, em vez de sua desclassificação somente após diligências, representou o descumprimento da referida previsão editalícia, tendo sido indevida.
7.	O representante alega que foi inabilitado por descumprir o referido dispositivo editalício nos itens 11, 18, 52 e 71 (peça 1, p. 5) . A 21ª CiaECnst afirma, entretanto, que isso ocorreu apenas nos itens 11 e 71. A ata de realização do certame para os itens 18 e 52 (peça 9, p. 71-73 e 198-204) permite verificar que a empresa solicitou desistência nos itens 18 e 52, cabendo razão à representada.
8.	Para o item 11, o representante apresentou proposta com o valor unitário de R$ 24,19, enquanto o valor na proposta vencedora foi de R$ 24,20 (peça 9, p. 44) . Considerando o total de 1.500 unidades para o item, a diferença global de preço em função da desclassificação foi de R$ 15,00.
9.	No item 71, o representante apresentou proposta com o valor unitário de R$ 264,81, enquanto o valor na proposta vencedora foi de R$ 264,90 (peça 9, p. 285) . Considerando o total de 283 unidades para o item, a diferença global de preço em função da desclassificação foi de R$ 25,47.
10.	Assim, o eventual prejuízo decorrente da desclassificação indevida do representante, caso toda a quantidade licitada para os itens 11 e 71 seja adquirida, será de R$ 40,47, sendo suficiente, à luz dos princípios da racionalidade administrativa e da economia processual, quanto da análise de mérito, dar ciência à Unidade, de forma a evitar ocorrências futuras semelhantes quanto à falta de clareza do edital e a desclassificação quando da habilitação, sendo que era permitido demonstrar o cumprimento da exigência apenas para a contratação.
11.	Além disso, apenas caso outros débitos relevantes sejam levantados, deve-se somar o valor da diferença entre as propostas do representante e da licitante vencedora aos demais valores.
Item 'b' da oitiva: razões que levaram à recusa das propostas da empresa SNA Comércio de Ferramentas Ltda. - ME por descumprimento do item 5.1 do edital para os itens 13, 21, 30, 38, 40, 42, 44, 54, 55, 56, 64, 69, 70, 79.
Contextualização:
12.	O item 5.1 do edital (peça 4, p. 3) estabelece que poderão participar do certame interessados cujo ramo de atividade seja compatível com o objeto da licitação e que estejam com credenciamento regular no Sicaf, conforme disposto no art. 8º da IN 2/2010-SLTI/MPOG.
Manifestação do órgão/entidade:
a) ao consultar o CNPJ da empresa junto à Receita Federal e ao Sistema de Cadastramento Único de Fornecedores (Sicaf) (peça 46, p. 6-9) , constam atividades econômicas que, no entendimento do pregoeiro, não são compatíveis com o fornecimento dos itens 13, 21, 30, 38, 40, 42, 44, 54, 55, 56, 64, 69, 70 e 79; e
b) o contrato social citado na instrução inicial de representação é considerado apenas para habilitação jurídica no caso de sociedade empresária ou empresa individual de responsabilidade limitada, segundo o que dispõe o item 9.3.3 do edital (peça 4, p. 12) .
Análise:
13.	De fato, tanto o cadastro do Sicaf quanto o da Receita Federal (peça 46, p. 6-9) não apresentam, de forma completa, as atividades econômicas desempenhadas pela empresa e descritas no contrato social (peça 3) . Note, no entanto, que esses documentos não são suficientes para se analisar a compatibilidade do ramo de atividades da empresa com o objeto da licitação.
14.	No informativo de Licitações e Contratos do TCU 189/2014, com base no Acórdão 642/2014-TCU-Plenário - Relator: Ministro Augusto Sherman, destaca-se que 'Para fins de habilitação jurídica nas licitações, faz-se necessária a compatibilidade entre o objeto do certame e as atividades previstas no contrato social das empresas licitantes', sendo o contrato social o documento de onde as informações sobre o ramo de atividade da empresa devem ser extraídas'.
15.	Há, de fato, a possibilidade de que a informação constante no art. 13 da Instrução Normativa SLTI/MP 2/2010 seja utilizada de forma equivocada, porque o dispositivo estabelece, ao tratar do credenciamento no Sicaf, que o registro regular no nível Habilitação Jurídica supre as exigências do art. 28 da Lei 8.666/1993, o que poderia levar ao entendimento de que a compatibilidade entre as atividades exercidas pela empresa e o objeto da licitação poderia ser verificada apenas pelo cadastro no Sicaf.
16.	No entanto, a habilitação jurídica das licitantes, descrita no art. 28 da Lei de Licitações possui, dentre outras, a função de permitir a verificação de compatibilidade entre a atividade comercial exercida pela empresa e o objeto da licitação, como destacado no informativo supracitado: 'O relator destacou que a Lei das Licitações exige o contrato social, devidamente registrado, entre os documentos necessários para evidenciar a habilitação jurídica dos licitantes, visando 'justamente à comprovação de que a licitante tem a atividade comercial compatível com o objeto licitado'.
17.	Assim, não poderia a IN SLTI/MP 2/2010, um normativo infralegal, suplantar o estabelecido na Lei de Licitações e, por mais que a Instrução Normativa permita a substituição da documentação de habilitação jurídica descrita no art. 28 pelo cadastro do Sicaf, o contrato social da empresa deve sempre ser consultado quando houver incompatibilidade entre as atividades descritas no cadastro e o objeto da licitação, de forma a evitar a inabilitação indevida de licitantes.
18.	No campo de perguntas e respostas do Sicaf, disponibilizado no Portal de Compras do Governo Federal, a questão é abordada de forma esclarecedora (http://www.comprasnet.gov.br/Ajuda/siasg/FaqSicaf_Nov2006.htm#r14) :
'Pergunta 14: Um fornecedor pode ser inabilitado porque o ramo de negócio na abertura da licitação difere do informado no cadastramento?
Resposta: Não. O ramo de negócios refere-se à atividade principal do fornecedor, que poderá ter, além da informada, diversas outras. A participação ou não do fornecedor num certame licitatório será, em última análise, conforme o que está definido no seu contrato social.
Pergunta 15: Pode-se inabilitar uma empresa por não ter sido cadastrada na linha de fornecimento da licitação que pretende participar?
Resposta: Por esse motivo, não se pode inabilitar fornecedor em certame licitatório. A linha de fornecimento não se sobrepõe ao Contrato Social que é solicitado caso o licitante, nesta situação, venha a ganhar o certame.'
19.	Resta evidente, portanto, que a desclassificação da empresa por suposto descumprimento do item 5.1 do edital foi indevida, e ocorreu para os itens 13, 21, 30, 38, 40, 42, 44, 54, 55, 56, 64, 69, 70 e 79, com a diferença entre a proposta do representante e o valor homologado demonstrado na Tabela 1, abaixo:
Tabela 1: diferença total por item entre o valor homologado e a proposta do representante
	Item
	Valor da proposta do representante (R$) 
	Valor homologado (R$) 
	Diferença unitária (R$) 
	Quantidade
	Diferença total por item (R$) 

	13
	269,99
	270,00
	0,01
	130
	1,30

	20
	399,99
	400,00
	0,01
	270
	2,70

	21
	39,69
	39,70
	0,01
	600
	6,00

	30
	289,99
	290,00
	0,01
	530
	5,30

	38
	99,95
	100,00
	0,05
	600
	30,00

	40
	10,49
	10,50
	0,01
	1500
	15,00

	42
	14,14
	14,15
	0,01
	1500
	15,00

	44
	8,94
	8,95
	0,01
	1000
	10,00

	54
	158,84
	158,89
	0,05
	900
	45,00

	55
	71,95
	72,00
	0,05
	1200
	60,00

	56
	97,99
	98,00
	0,01
	1000
	10,00

	64
	449,89
	450,00
	0,11
	550
	60,50

	69
	48,86
	70,00
	21,14
	800
	16.912,00

	70
	68,86
	70,00
	1,14
	1300
	1.482,00

	79
	27,97
	28,00
	0,03
	300
	9,00

Fonte: ata da sessão de realização do certame (peça 9) .
20.	Assim, o eventual débito decorrente exclusivamente da desclassificação do representante em decorrência do alegado descumprimento do item 5.1 do edital, caso toda a quantidade dos itens acima analisados seja adquirida, será de R$ 18.661,10. 
21.	O encaminhamento a ser proposto para essa questão dependerá da resposta do órgão quanto à aquisição dos produtos, não havendo medidas a serem adotadas neste momento.
Item 'c' da oitiva: exigência contida no item 6.8.1 do edital., que levou à desclassificação de diversas empresas no certame, prejudicando a competitividade do pregão, uma vez que o campo descrição detalhada do objeto, a ser preenchido pelos licitantes quando do cadastro das propostas, deve conter apenas informações complementares do produto ou serviço ofertado, sendo indevidas informações referentes a custos unitários, condições de entrega e outras, que devem ser exigidas e analisadas apenas do licitante melhor classificado, após a fase de lances.
Contextualização
22.	O item 6.8.1. do edital (peça 4, p. 5) determina que o licitante descreva na sua proposta, além da marca, fabricante, modelo, valor unitário e valor total, a composição de custos unitários do transporte (frete) de barco ou balsa em cada item. 
Manifestação do órgão/entidade:
a) o Parecer 26/2019/CJU-AM/CGU/AGU (não disponível) é no sentido de que não há objeção que o edital demande que o licitante separe o valor do frete em sua proposta, mas isso não afasta a necessidade de o órgão cotar os valores dos bens a serem entregues na localidade correta, não havendo objeções quanto ao item 6.8.1;
b) a exigência de se inserir no cadastramento da proposta dos licitantes, na descrição detalhada, os gastos com o transporte via barco ou balsa tem o intuito de dar segurança à Administração que os participantes têm ciência dos encargos logísticos impostos pelo isolamento geográfico do local onde os itens serão entregues, evitando-se alegações futuras de dificuldades em atender, por desconhecimento de tal óbice, os prazos de entrega impostos;
c) a falta de inclusão dos gastos com transporte resulta no cadastro de propostas imprecisas que podem implicar no fracasso de todo o processo licitatório, ao mesmo passo que a obrigatoriedade não compromete a competição do certame e diminui a participação de fornecedores aventureiros, que possam vir a alegar tal dificuldade no futuro;
d) não houve nenhum pedido de impugnação ao edital divulgado, e todos os participantes tiveram ciência das exigências do certame, bem como assinalaram no próprio Sistema (subitem 5.4.2 do edital) ;
e) as organizações militares de São Gabriel da Cachoeira vêm sofrendo diversos prejuízos em licitações, em virtude de as empresas vencedoras desconhecerem a realidade da logística local, o que resulta na abertura de mais de trinta processos administrativos anualmente;
f) a exigência estabelecida no edital foi cumprida por fornecedores locais e empresas de outros estados, sem comprometer a competitividade, mas resguardando a Administração para que o processo licitatório não fracassasse por propostas imprecisas, tendo sido desclassificadas as empresas que não atenderam ao que estava sendo exigido de maneira igualitária a todos; e
g) as propostas eliminadas foram consideradas incompatíveis por análise e comparação do universo de propostas presentes no certame. Como exemplo, cita o item 29 da instrução à peça 13. No caso citado, o valor de frete apresentado para o transporte de um impresso de papel couchê de 120g foi de R$ 5,00, enquanto a média das demais propostas foi de R$ 1,65, sendo R$ 3,30 o valor máximo admitido.
Análise:
23.	O § 2¿ do art. 22 do Decreto 5.450, de 31/5/2005, estabelece que o pregoeiro verificará as propostas apresentadas, desclassificando aquelas que não estejam em conformidade com os requisitos estabelecidos no edital. No § 4¿ do mesmo artigo consta que as propostas contendo a descrição do objeto, valor e eventuais anexos estarão disponíveis na internet. Já o caput do art. 24 estabelece que, classificadas as propostas, o pregoeiro dará início à fase competitiva, quando então os licitantes poderão encaminhar lances exclusivamente por meio do sistema eletrônico.
24.	No caput do art. 25 consta que, encerrada a etapa de lances, o pregoeiro examinará a proposta classificada em primeiro lugar quanto à compatibilidade do preço em relação ao estimado para a contratação e verificará a habilitação do licitante conforme disposições do edital.
25.	Observe que os dispositivos supramencionados estabelecem o conteúdo das propostas e o rito a ser seguido. Ao diferenciar os quesitos descrição do objeto e valor, no § 4¿ do art. 22, o legislador deixou claro que os dois aspectos não se confundem, e a representada desrespeitou o Decreto ao exigir, no instrumento convocatório, que uma parte integrante do valor fosse inserida no campo de descrição do objeto.
26.	O ritual descrito no art. 25 esclarece, também, que os aspectos relacionados ao preço devem ser analisados somente após a etapa de lances, e a previsão de desclassificação, na fase inicial, por um elemento relacionado ao valor da proposta, a ser inserido no campo relativo à descrição do objeto, é indevida.
27.	A redação do item 6.8.1 do edital (peça 4, p. 5) , por sua vez, estabelece que o custo com o transporte deve estar discriminado embutido no valor unitário de cada item na proposta, sendo obrigatório destacá-lo na composição de custos unitários (que só vai ser exigida do licitante melhor colocado, quando apresentar a sua proposta) :
'6.8.1. Como condição para a aceitação da proposta será obrigatório que o licitante descreva na sua proposta, além da marca, fabricante, modelo, valor unitário e valor total, deverá conter a composição de custos UNITÁRIO do transporte (frete) de barco ou balsa em cada item. Cabe ressaltar que o município de São Gabriel da Cachoeira encontra-se a aproximadamente 1000 quilômetros de Manaus-AM e que toda a entrega de insumos se dá somente por meio de barco ou balsa. Desta forma a não descrição dos gastos de transporte implicará na desclassificação imediata do licitante.'
28.	Ocorre que as empresas foram desclassificadas por supostamente não atenderem ao item 6.8.1 do edital porque não informaram o valor do frete no campo 'descrição do objeto'. Na figura 1, abaixo, observe como a empresa vencedora do item 1 apresentou a proposta com o valor do frete incluído na descrição do objeto:
Figura 1: características da proposta apresentada pelo licitante vencedor do item 1 

Fonte: ata de realização do certame (peça 9, p.18) 
29.	O item do edital que trata do preenchimento da proposta no sistema eletrônico é o 6.6, (peça 4, p. 5) , e também não há qualquer indicação de que o custo unitário do transporte (frete) deveria ser incluído na descrição detalhada do objeto. 
30.	A proposta do licitante, propriamente dita, é inserida como anexo ao sistema, contendo a planilha de custos e demais documentos necessários. A leitura do item 6.8.1 leva à conclusão de que o custo unitário do frete deveria constar de forma separada na proposta, mas não que deveria constar no campo 'descrição do objeto'. 
31.	Isso justifica o fato de os licitantes não terem impugnado o edital quanto a este ponto e não terem inserido o valor do frete no referido campo. No entanto, na análise das propostas, diversas empresas foram desclassificadas sumariamente por este motivo. 
32.	Convém ressaltar que, ainda que essa exigência estivesse explícita no edital, tal procedimento estaria em desacordo com o disposto no Decreto 5.450/2005, visto que qualquer análise relativa ao preço, exceto a desclassificação das que apresentem preços iniciais manifestamente inexequíveis, deve ocorrer após a fase de lances.
33.	No item 1 (peça 9, p. 17-20) , por exemplo, de dezessete empresas que apresentaram propostas, treze foram desclassificadas por descumprimento ao disposto no referido item editalício.
34.	 No item 56 (peça 9, p. 216-220) , foram desclassificadas dezessete de 23 empresas que apresentaram propostas sem terem detalhado o valor do frete no campo de especificação do objeto. Proporção semelhante é verificada nos demais itens do certame.
35.	Tal procedimento comprometeu a competitividade da licitação, pois, como é possível verificar na ata da sessão de realização do certame (peça 9) , salvo algumas exceções, só restaram as propostas com valor mais próximo ao teto estabelecido pela 21ª Companhia de Engenharia de Construção (peça 5, p. 1-27) , o que resultou em um possível sobrepreço médio de 562% em relação aos valores de mercado obtidos por meio de pesquisa realizada por esta Unidade Técnica (peça 50) nos 25 itens que foram analisados, como descrito na análise dos preços realizada nos itens 48 a 62 desta instrução.
36.	Ao final do certame, de dezenas de empresas que inicialmente apresentaram propostas, apenas dez foram contratadas, como é possível verificar na tabela 2, abaixo:
Tabela 2: quantidade de itens homologados para cada empresa
	Empresa
	Quantidade de itens homologados

	E S da Cruz Comércio
	2

	F R Costa Lamego
	9

	Gabriella A. O. de S. Machado Comércio de Produtos
	2

	Inlabel Soluções em Rótulos Adesivos
	1

	Interlabel Soluções em Rotulagem
	1

	M E T Indústria, Comércio e Serviços Gráficos
	33

	MMJ Vasconcelos Informática
	1

	SNA - Comércio de Ferramentas 
	3

	Tevan Comercial
	1

	V G Tavares Filho Eireli
	31

	TOTAL
	84

Fonte: Ata de realização do certame (peça 9) 
37.	Nota-se que, dos 84 itens licitados, 64 foram homologados para apenas duas empresas (76% do total) , V G Tavares Filho e MET Indústria, Comércio e Serviços Gráficos.
38.	Tendo em vista a restrição à competitividade verificada, com o possível direcionamento do certame, que efetivou possível sobrepreço descrito nos itens 48 a 62 desta instrução, vício que já decorria do orçamento estimado, propõe-se o deferimento da medida cautelar pleiteada.
39.	Por fim, ainda que descrito no item g da manifestação da entidade, acima, que as propostas eliminadas foram consideradas incompatíveis por análise do valor do frete em si, não consta na ata de realização do certame nenhum caso em que a desclassificação tenha ocorrido por esse motivo, mas, sim, pelo não cumprimento do item 6.8.1 do edital ou seja, pela falta da descrição propriamente dita. 
Item 'd' da oitiva: desclassificação de licitantes alegando que a proposta estava digitada 'de forma estranha e ilegível' ou por considerar o valor incompatível, não restando claras as razões par ter chegado a essa conclusão e sem considerar que as licitantes poderiam melhorar seus preços na fase de disputa (lances) .
Manifestação do órgão/entidade:
a) considera que não é possível identificar as licitantes na fase de lances e que quaisquer simbologias estranhas à redação normal das descrições do item poderiam caracterizar, no entendimento do pregoeiro, uma forma de identificar o licitante, situação vedada no pregão eletrônico; e
b) as propostas desclassificadas, visando manter a legalidade do processo, apresentavam escrita estranha e ilegível, com símbolos e caracteres aleatórios, como o exemplo constante à peça 46, p. 10, o que poderia ser interpretado como uma forma de identificação do fornecedor;
Análise:
40.	Verifica-se que o erro ocorreu no lugar de caracteres, como acento ou cedilha, por razões desconhecidas (peça 9, p. 26) .	
41.	Parece incoerente o edital do certame estabelecer que o preço do frete deve ser disponibilizado na descrição do objeto e uma empresa ser desclassificada porque a descrição que apresentou ter sido objeto de alguma forma de erro de digitação ou de incompatibilidade de caracteres durante o envio, sob a justificativa de que a proposta poderia ser identificada, uma vez que o próprio valor de frete poderia servir a esse propósito.
42.	Essa constatação reforça que as propostas com as referidas redações foram indevidamente desclassificadas de forma sumária e corrobora a possibilidade de ter ocorrido direcionamento no certame.
Item 'e' da oitiva: aceitação de documentação em língua estrangeira, enviada pela empresa Met Indústria, Comércio e Serviços Gráficos Ltda., o que vai de encontro ao Acórdão 2010/2011-TCU-Plenário.
Manifestação do órgão/entidade:
a) a documentação não foi considerada para o certame, uma vez que não era necessária para habilitação ou comprovação de algum item do edital e seus anexos, pois trata-se de selo internacional referente a manejo florestal sustentável e foi enviada pela empresa por estar no rol costumeiro de documentos para envio nas licitações de que participa.
Análise:
43.	O documento apresentado em língua inglesa (peça 7) , de fato, não se refere a nenhum dos requisitos solicitados no item 9.3.12 do edital (peça 4, p. 12-13) , não tendo sido utilizado como comprovante para a habilitação da empresa, conforme afirmado pelo Exército. 
44.	Como esclareceu a empresa Met, Indústria, Comércio e Serviços (peça 45, p. 3-4) , a documentação foi fornecida de formar complementar, sendo improcedente a alegação do representante quanto a este ponto.
Item ' '0f' da oitiva: demais informações que julgar necessárias.
Manifestação do órgão/entidade:
a) o representante também não possui a capacitação técnica requerida para a habilitação nos itens 13, 21, 30, 38, 40, 42, 44, 54, 55, 56, 64, 69, 70 e 79, uma vez que os atestados apresentados contêm descrições genéricas e apenas tabelas com os números das notas fiscais, não sendo possível identificar, ao certo, o que foi fornecido e em quais quantidades, para o atendimento do item 9.6.1.1 do edital;
b) os atestados fornecidos apresentam informações insuficientes e inconclusivas quanto ao detalhamento qualitativo e quantitativo dos bens fornecidos, segundo entendimento do pregoeiro, o que poderia ser esclarecido somente se fossem acompanhados das respectivas notas fiscais ou empenhos. Dos quatro atestados de capacidade técnica apresentados, dois não estão autenticados;
c) a empresa também não cumpriu integralmente o item 9.3.3 do edital (peça 4, p. 12) , por não ter apresentado nenhum documento comprobatório de seus administradores, conforme prevê o instrumento convocatório;
Análise:
45.	Ainda que alegue que a empresa não possui capacidade técnica para o fornecimento dos bens, o fato é que a desclassificação não ocorreu por este motivo e a análise dos requisitos de qualificação técnica sequer chegou a ser realizada, uma vez que a desclassificação da maioria dos licitantes ocorreu ainda na fase inicial de análise das propostas por supostamente não cumprir o item 6.8.1 do edital e demais situações anteriormente analisadas, sendo válido o que consta na ata de realização do certame. 
46.	Essas informações sobre a possível falta de capacidade técnica da empresa estão sendo apresentadas pela 21ª CiaECnst somente agora como forma de tentar ratificar a desclassificação da empresa, mas não possuem qualquer efeito sobre a análise realizada, pois tais argumentos não foram utilizados durante a realização do certame e não constam na ata de realização do certame como justificativa para os atos praticados.
47.	Essas questões podem ser avaliadas em momento oportuno, entretanto, caso a contratação seja levada adiante.
Análise dos preços homologados.
48.	A fim de se verificar eventual sobrepreço nos produtos adquiridos, este auditor realizou pesquisa de mercado em algumas fontes disponíveis na internet e também a comparação com outros certames realizados pela Administração, conforme documentos à peça 50.
49.	A tabela à peça 50 (p. 1) contém a consolidação da pesquisa de preços realizada para 25 dos 84 itens do certame, onde se verificam discrepâncias relevantes em todos os produtos pesquisados. Constata-se que, para esses itens, do valor total homologado de R$ 1.910.920,20, há possível sobrepreço de R$ 1.622.616,20, em relação à pesquisa de preços realizada, o que representa 84,9% do valor total homologado e um sobrepreço médio de 562% (R$ 1.622.616,20 / R$ 288.304,00) .
50.	Como exemplo, a caneta esferográfica correspondente à 'caneta Bic' foi licitada nos lotes 16 e 45, por R$ 15,00 e R$ 20,89 a unidade, respectivamente, enquanto a pesquisa de mercado apontou um valor de R$ 0,60 que, acrescido do frete informado pelos licitantes vencedores, resultou em valores finais de R$ 1,45 e R$ 3,10, respectivamente, por unidade. 
51.	Os itens foram homologados para fornecedores diferentes e a diferença ocorre devido ao valor do frete ofertado por cada um, de R$ 0,85 e R$ 2,50, respectivamente. Os dois itens totalizam 2.350 unidades e o possível sobrepreço identificado foi de R$ 36.718,50. 
52.	Note que não foi objeto de análise o valor do frete ofertado pelos fornecedores, já que, para a identificação do possível sobrepreço, o valor pesquisado será acrescido do valor de frete informado para cada item.
53.	Na caneta do item 16, o orçamento da contratação apontava o valor máximo aceitável de R$ 21,10 (peça 5, p. 26) e, para este item, havia proposta inicial de R$ 3,20 (peça 9, p. 62) , que foi desclassificada pelo pregoeiro por não atender ao item 6.8.1 do edital, qual seja, a cotação do valor do frete na descrição do produto licitado. Nota-se, portanto, que o orçamento estimado utilizado como referência na licitação, continha preços bastante acima dos praticados pelo mercado.
54.	O cartão de visita pessoal (item 44) , que na pesquisa de preços foi obtido por R$ 0,13 a unidade, acrescido de R$ 1,00 de frete, com valor final de R$ 1,13, foi homologado por R$ 8,95, com possível sobrepreço de 792,04%. O orçamento da corporação estipulava um valor máximo de R$ 13,33 (peça 5, p. 21) para um único cartão de visitas feito em papel.
55.	Já a memória portátil de computador tipo 'pen drive' de 4GB (item 52) , que na pesquisa de preços realizada foi encontrada por R$ 32,85 (com frete) , foi homologada por R$ 245,80, com possível sobrepreço total de R$ 68.569,90 para 322 unidades, ou 748,25%. A pesquisa de preços estipulava um valor máximo de R$ 253,82 (peça 5, p. 22) e, para este item, havia proposta inicial de R$ 14,90, que também foi desclassificada por não atender ao item 6.8.1 do edital.
56.	O produto que apresentou maior discrepância foi a roseta de bandeira, itens 82 e 83,  feita de cetim (peça 5, p. 9) , cujo valor obtido na pesquisa de preços foi de R$ 75,00 (com frete) , enquanto o valor homologado foi de R$ 3.000,00 para o item 82 e de R$ 3.200,00 para o item 83, com possível sobrepreço de R$ 671.405,70 para 222 unidades nos dois itens, ou 4.097,82%.
57.	Em relação ao frete, o posicionamento adotado na condução do certame é contraditório, pois, ao mesmo tempo em que se exigiu a discriminação do valor na descrição da proposta de preços para avaliação prévia, resultando na desclassificação de diversas empresas, há diferença de cerca de 194% no frete informado para a mesma caneta dos itens 16 e 45, sem qualquer tentativa de negociação do preço por parte do pregoeiro a fim de compensar o valor mais alto do frete no valor total da proposta do item.
58.	Tendo em vista os fatos acima narrados, é necessário que a 21ª CiaECnst se pronuncie quanto ao sobrepreço encontrado e demonstre a adequação do quantitativo licitado à demanda existente e forneça toda a documentação relativa à pesquisa de preços realizada, em atenção à IN 3/2017 - Seges/MPDG, assim como os órgãos participantes, 2ª Brigada de Infantaria de Selva (Bda Inf Sl) e o Hospital da Guarnição de São Gabriel da Cachoeira (HGuSGC) . 
59.	Já o item 65 chama a atenção pela característica do objeto e pelo valor homologado. A descrição do item no termo de referência (peça 5, p. 23) é a 'confecção de brinde artesanal, feito em madeira nobre tipo mapa, com miniatura de onça'. Foram homologadas 600 unidades do produto, por R$ 404,00 cada, totalizando R$ 242.400,00, ante um orçamento inicial de R$ 960,00 para cada unidade. A foto ilustrativa do item foi divulgada pela entidade junto ao edital:
Imagem 1: foto ilustrativa do item 65

60.	Para este item, é necessário que a 21ª CiaECnst justifique a necessidade da aquisição das 100 unidades previstas no edital. Tal informação também deve ser solicitada junto à 2ª Brigada de Infantaria de Selva, Área Cap. Nobuo Oba, visto ser esta a contratante de quinhentas das seiscentas unidades licitadas.
61.	Quanto à situação do certame, a 21ª CiaECnst informou, em 29/3/2018, que a licitação estava homologada e que, até aquele momento, nenhuma contratação havia sido efetuada. Não conseguimos estabelecer contato telefônico com a entidade, de forma a obter informações atualizadas sobre eventuais aquisições decorrentes do certame.
62.	Ante a possibilidade de ocorrência de sobrepreço e superfaturamento a ser comprovado em análise mais aprofundada a partir da documentação a ser solicitada, com eventual responsabilização dos gestores, é necessário que a 21ª Companhia elabore um organograma, a partir do comandante da corporação, onde conste toda a cadeia hierárquica de aprovação dos atos da contratação, desde a fase interna da licitação, com o detalhamento das funções exercidas, por membro, durante a realização do certame, com especial ênfase aos responsáveis pela elaboração das estimativas dos quantitativos, das pesquisas de preços, assim como o pregoeiro e os membros da comissão de licitação, se houver, e os responsáveis por prestar suporte técnico ao pregoeiro durante a realização do certame.
63.	Está configurado o pressuposto da plausibilidade jurídica, portanto, em razão das irregularidades acima verificadas, em especial pela inabilitação indevida de diversas empresas, por supostamente não terem cumprido o item 6.8.1 do edital, o que restringiu consideravelmente a competitividade do certame, e também pelo possível sobrepreço identificado, o que pode causar dano ao erário, caso se adquiram e se paguem por esses bens, considerando os valores homologados. 
64.	Além disso, o fato de o certame ter sido homologado, torna presente o requisito do perigo da demora, tendo em vista que a consequente aquisição dos bens é iminente. 
65.	Feitas essas considerações, propõe-se deferir o pedido de medida cautelar, uma vez presentes os pressupostos do perigo da demora e da plausibilidade jurídica, essenciais para sua concessão.
66.	Será proposta, também, a realização de oitiva/diligência, na forma descrita nesta instrução.
67.	Por fim, em que pese a realização de oitiva às empresas vencedoras do certame (peças 18 a 26) , somente a MET, Indústria, Comércio e Serviços Gráficos apresentou resposta (peça 45) , sem trazer novos elementos aos autos, além daqueles já apresentados pelo órgão gerenciador do certame.
7.	Diante desse contexto, foi emitida, com a concordância do corpo diretivo da Selog (peças 54 e 55) , a seguinte proposta de encaminhamento (peças 53, pp. 13/15) :
"71.1. conhecer da representação, satisfeitos os requisitos de admissibilidade constantes no art. 113, § 1º, da Lei 8.666/1993, c/c os arts. 235 e 237, VII, do Regimento Interno deste Tribunal, e no art. 103, § 1º, da Resolução - TCU 259/2014;
71.2. deferir o pedido de concessão de medida cautelar, com fulcro no art. 276 do Regimento Interno/TCU, tendo em vista a existência dos elementos necessários para sua adoção, a fim de que a 21ª Companhia de Engenharia de Construção suspenda a assinatura das atas referente ao Pregão Eletrônico 25/2018 e as contratações delas decorrentes até que o Tribunal delibere sobre o mérito da matéria ora em apreço e, caso algum contrato já tenha sido firmado, abstenha-se de praticar qualquer ato com vistas à sua execução até a deliberação definitiva desta Corte;
71.3. realizar a oitiva da 21ª Companhia de Engenharia de Construção, com amparo no art. 276, § 3º, do Regimento Interno/TCU, para que, no prazo de quinze dias, se pronuncie quanto aos seguintes pontos relativos ao Pregão Eletrônico 25/2018:
	a) desclassificação de diversas empresas no certame, com base no previsto no item 6.8.1 do edital, antes da fase de lances, prejudicando a competitividade do pregão, uma vez que o  edital não continha exigência de informar o custo unitário do frete no campo da descrição detalhada do objeto, a ser preenchido pelos licitantes quando do cadastro das propostas, bem como porque esse campo deve conter apenas informações complementares do produto ou serviço ofertado, sendo indevidas informações referentes a custos unitários, condições de entrega e outras, que devem ser exigidas e analisadas apenas do licitante melhor classificado, após a fase de lances;
	b) possível sobrepreço médio de 562% obtido a partir de pesquisa de preços realizada para alguns itens do certame (peça 50) e em relação aos valores homologados para os itens pesquisados, encaminhando justificativas para os quantitativos demandados e as pesquisas de preços realizadas para todos os itens do certame, demonstrando atendimento ao previsto no art. 2° da IN 5/2014, alterada pela IN 3/2017 - MPDG;
	c) demonstre a necessidade de aquisição do brinde correspondente ao item 65;
 	d) demais informações que julgar necessárias; e
	e) designação formal de interlocutor que conheça da matéria para dirimir eventuais dúvidas, informando nome, função/cargo, email e telefone de contato.
71.4.	realizar a oitiva da 2ª Brigada de Infantaria ne Selva  (Bda Inf Sl) , com amparo no art. 276, §3º, c/c art. 250, V, todos do Regimento Interno/TCU, para que, no prazo de quinze dias, se pronuncie em relação aos pressupostos da cautelar deferida, e também quanto aos seguintes pontos relativos ao Pregão Eletrônico 25/2018: 
	a) possível sobrepreço médio de 562% obtido a partir de pesquisa de preços realizada para alguns itens do certame (peça 50) e em relação aos valores homologados para os itens pesquisados, encaminhando justificativas para os quantitativos demandados e as pesquisas de preços realizadas para todos os itens do certame, demonstrando atendimento ao previsto no art. 2° da IN 5/2014, alterada pela IN 3/2017 - MPDG;
	b) demonstre a necessidade de aquisição do brinde correspondente ao item 65 licitado;
	c) informe sobre eventuais aquisições decorrentes do certame, discriminando por item e quantitativos adquiridos, se for o caso;
	d) demais informações que julgar necessárias; e
	e) designação formal de interlocutor que conheça da matéria para dirimir eventuais dúvidas, informando nome, função/cargo, email e telefone de contato.
71.5.	realizar a oitiva do Hospital da Guarnição de São Gabriel da Cachoeira (HGuSGC) ,  com amparo no art. 276, § 3º, c/c art. 250, V, todos do Regimento Interno/TCU, para que, no prazo de quinze dias, se pronuncie em relação aos pressupostos da cautelar deferida, e também quanto aos seguintes pontos relativos ao Pregão Eletrônico 25/2018:
	a) possível sobrepreço médio de 562% obtido a partir de pesquisa de preços realizada para alguns itens do certame (peça 50) e em relação aos valores homologados para os itens pesquisados, encaminhando justificativas para os quantitativos demandados e as pesquisas de preços realizadas para todos os itens do certame, demonstrando atendimento ao previsto no art. 2° da IN 5/2014, alterada pela IN 3/2017 - MPDG;
	b) informe sobre eventuais aquisições decorrentes do certame, discriminando por item e quantitativos adquiridos, se for o caso;
	d) demais informações que julgar necessárias; e
	e) designação formal de interlocutor que conheça da matéria para dirimir eventuais dúvidas, informando nome, função/cargo, email e telefone de contato.
71.6.	realizar, nos termos do art. 276, § 3º, c/c art. 250, V, todos do Regimento Interno/TCU, a oitiva das sociedades empresárias Met Industria, Comercio e Servicos Gráficos Ltda. (CNPJ 04.435.196/0001-06) , ES da Cruz Comércio (CNPJ 06.136.794/0001-00) , Tevan Comercial Eireli (CNPJ 08.338.280/0001-54) , Inlabel Soluções Em Rótulos Adesivos Eireli (CNPJ 20.772.716/0001-14) , MMJ Vasconcelos Informática Eireli (CNPJ 22.822.123/0001-40) , FR Costa Lamego Eireli (CNPJ 24.632.553/0001-25) , VG Tavares Filho Eireli (CNPJ 26.155.845/0001-40) , Gabriella A. O. De S. Machado Comércio De Produtos Desc (CNPJ 29.154.899/0001-89) , Interlabel Soluções em Rotulagem Eireli (CNPJ 30.019.250/0001-34) , para, no prazo de quinze dias, manifestarem-se, caso queiram, sobre os fatos constantes nesta instrução, assim como sobre os pressupostos da cautelar deferida;
71.7.	diligenciar a 21ª Companhia de Engenharia de Construção, com fundamento nos artigos 157 e 187 do Regimento Interno deste Tribunal, para que, no prazo de quinze dias, encaminhe cópia dos seguintes documentos e/ou esclarecimentos:
	a) informe sobre eventuais aquisições decorrentes do certame, discriminando itens e quantitativos adquiridos, se for o caso;
	b) elabore organograma, a partir do comandante da corporação, onde conste toda a cadeia hierárquica de aprovação dos atos da contratação e o detalhamento das funções exercidas, por membro, durante a realização do certame, desde a fase interna da licitação, com especial ênfase aos responsáveis pela elaboração das estimativas dos quantitativos, das pesquisas de preços, assim como o pregoeiro e membros da comissão de licitação, se houver, e os responsáveis por prestar suporte técnico ao pregoeiro durante a realização do certame, informando nome completo, CPF, cargo, função e email de cada agente que atuou no processo; e
	c) demais informações que julgar necessárias.
71.8.	alertar a 21ª Companhia de Engenharia de Construção, a 2ª Brigada de Infantaria ne Selva  (Bda Inf Sl) e o Hospital da Guarnição de São Gabriel da Cachoeira (HGuSGC) quanto à possibilidade de o TCU vir a determinar a anulação dos atos decorrentes  do certame, caso haja elementos suficientes para a decisão de mérito, que caracterizem afronta às normas legais e/ou a possibilidade de ocorrência de prejuízos à Administração;
71.9.	indeferir o pedido formulado por SNA - Comércio de ferramentas Ltda - ME, de ser considerada como parte interessada, mas lhe autorizando, caso requeira, vista e cópia às peças não sigilosas dos presentes autos após a prolação da deliberação de mérito dos presentes autos; e
71.10.	encaminhar cópia da presente instrução à 21ª Companhia de Engenharia de Construção, à 2ª Brigada de Infantaria ne Selva  (Bda Inf Sl) , ao Hospital da Guarnição de São Gabriel da Cachoeira (HGuSGC) , e às empresas sociedades empresárias Met Industria, Comercio e Servicos Gráficos Ltda. (CNPJ 04.435.196/0001-06) , ES da Cruz Comércio (CNPJ 06.136.794/0001-00) , Tevan Comercial Eireli (CNPJ 08.338.280/0001-54) , Inlabel Soluções Em Rótulos Adesivos Eireli (CNPJ 20.772.716/0001-14) , MMJ Vasconcelos Informática Eireli (CNPJ 22.822.123/0001-40) , FR Costa Lamego Eireli (CNPJ 24.632.553/0001-25) , VG Tavares Filho Eireli (CNPJ 26.155.845/0001-40) , Gabriella A. O. De S. Machado Comércio De Produtos Desc (CNPJ 29.154.899/0001-89) , Interlabel Soluções em Rotulagem Eireli (CNPJ 30.019.250/0001-34) , de forma a embasar as respostas à oitiva."
É o Relatório.

Alice Nunes Montenegro (OAB/AM 7323), Jorge Eduardo de Souza Martinho (OAB/AM 5.273), Gustavo de Lima Barbosa (OAB/AM 13.443), Heloise Bastos Martinho (OAB/AM 12.609), Tiago Sandi (OAB/SC 35.917), e Bruna Oliveira (OAB/SC 42.633)

Não atuou.

REPRESENTAÇÃO COM PEDIDO DE CAUTELAR. PREGÃO ELETRÔNICO 25/2018. AQUISIÇÃO DE MATERIAIS GRÁFICOS DIVERSOS E BRINDES. FUMUS BONI IURIS E PERICULUM IN MORA CARACTERIZADOS. AUSÊNCIA DO PERICULUM IN MORA REVERSO. CONCESSÃO DE MEDIDA CAUTELAR. OITIVA. DILIGÊNCIA. REFERENDO DO PLENÁRIO.

REPRESENTAÇÃO (REPR)

Secretaria de Controle Externo de Aquisições Logísticas (Selog).

2.	Importante ressaltar que as aquisições de materiais gráficos e brindes efetuadas por meio do aludido certame serão em benefício da 21ª Companhia de Engenharia de Construção (R$ 7.984.350,40) , da 2ª Brigada de Infantaria ne Selva - Bda Inf Sl (R$ 3.602.674,32) , e do Hospital da Guarnição de São Gabriel da Cachoeira - HGuSGC (R$ 65.365,80) .
3.	Esta Representação deve ser conhecida, porquanto atende aos requisitos de admissibilidade estabelecidos no art. 113, § 1°, da Lei 8.666/1993, c/c os arts. 237, inciso VII, e 235 do Regimento Interno/TCU. 
4.	Preliminarmente, faço dois registros iniciais. O primeiro de que os elementos trazidos aos autos, consoante explicitado no Relatório precedente, indicam ter havido desclassificação indevida de licitantes no Pregão Eletrônico 25/2018, com possível direcionamento do certame, sendo que dos 84 itens licitados, 64 foram homologados para apenas duas empresas (V G Tavares Filho e MET Indústria, Comércio e Serviços Gráficos) . O segundo de que a análise de preços empreendida pela Selog detectou um sobrepreço substancial para vários itens do orçamento-base, obtendo-se um valor orçado, em média, 562% maior do que o preço de mercado. Tais registros são suficientes para amparar a concessão da medida cautelar pleiteada, conforme os motivos que passo a expor.    
5. 	Consoante o art. 276 do Regimento Interno TCU, aprovado pela Resolução TCU 246, de 30 de novembro de 2011, o Relator poderá, em caso de urgência, de fundado receio de grave lesão ao Erário, ao interesse público, ou de risco de ineficácia da decisão de mérito, de ofício ou mediante provocação, adotar medida cautelar, determinando a suspensão do procedimento impugnado, até que o Tribunal julgue o mérito da questão. Tal providência deverá ser adotada quando presentes os pressupostos do fumus boni iuris e do periculum in mora.
6.	 Analisando os elementos apresentados pela Representante e as análises empreendidas pela Selog , verifica-se que há, nos autos, os pressupostos acima mencionados, sendo necessário determinar à 21ª Companhia de Engenharia de Construção que efetue a suspensão do Pregão Eletrônico 25/2018, abstendo-se de dar continuidade a qualquer contrato que tenha sido pactuado em decorrência do aludido certame.
7.	No tocante à quaestio juris versada nos autos referente à adoção de critérios inadequados de habilitação no Pregão Eletrônico 25/2018, tendo ocorrido desclassificações indevidas de licitantes, tenho alguns comentários a tecer.   
8.    	A norma específica de regência é o Decreto 5.450/2005 que regula o pregão na forma eletrônica. O art. 14 desse Decreto prevê, entre outras hipóteses, a exigência de documentação relativa à qualificação técnica para fins de habilitação das licitantes ao certame. Com uma ou outra particularidade, o dispositivo reitera a disciplina adotada na Lei 10.52/2002 (art. 4º, inciso XIII) , pregão comum, e na Lei 8.666/1993 (art. 30, inciso II) .  
9.    	Nada obstante a simplificação dos procedimentos na contratação de bens e serviços pela modalidade de licitação pregão, presencial ou eletrônico, as exigências de habilitação no que toca à qualificação técnica devem seguir o disposto na Lei 8.666/1993, especialmente o art. 30, inciso II, da Lei Geral de Licitações de Contratos, verbis:
"Art. 30. A documentação relativa à qualificação técnica limitar-se-á a:
 (...) 
II - comprovação de aptidão para desempenho de atividade pertinente e compatível em características, quantidades e prazos com o objeto da licitação, e indicação das instalações e do aparelhamento e do pessoal técnico adequados e disponíveis para a realização do objeto da licitação, bem como da qualificação de cada um dos membros da equipe técnica que se responsabilizará pelos trabalhos;
§ 1º A comprovação de aptidão referida no inciso II do 'caput' deste artigo, no caso das licitações pertinentes a obras e serviços, será feita por atestados (...) "
10.	Esse é o bloco de legalidade que rege a atividade administrativa de qualificação técnica em certames públicos sob a modalidade pregão. Por bloco de legalidade (bloc de légalité) deve-se entender o conjunto de leis, princípios jurídicos, regulamentos e demais atos que disciplinam determinada matéria, conforme ensina Maurice Hauriou (in Précis de droit administratif et droit public. Paris: Library de la Société du Recuiel Sirey, 1921, p. 61-62.) 
11.    	Retornando ao caso concreto que ora se analisa, sobressaem três exigências que indicam ofensa a esse bloco de legalidade: a) desclassificação de licitantes por suposta incongruência entre suas atividades econômicas e o objeto da licitação, com base exclusivamente em informações obtidas no Sistema CNPJ da Receita Federal e no Sistema de Cadastramento Único de Fornecedores (Sicaf) ; b) exigência de demonstração, por meio de documento comprobatório, expedido por pessoa jurídica de direito público ou privado, que a empresa licitante adota as práticas de sustentabilidade ambiental, de acordo com o art. 5º da IN-1/2010-SLTI/MPOG, e c) exigência de que o preço do frete, para cada item orçado, estivesse discriminado no campo "descrição do objeto", sem previsão legal para tal exigência e em contrariedade ao que estava previsto no próprio Edital do Pregão Eletrônico 25/2018 (subitens 6.6. e 6.8.1) .
12.	No tocante à alínea a, anuo ao entendimento da Selog que atestou a ilegalidade dessa desclassificação, consoante trecho a seguir transcrito de sua instrução:
"17.	Assim, não poderia a IN SLTI/MP 2/2010, um normativo infralegal, suplantar o estabelecido na Lei de Licitações e, por mais que a Instrução Normativa permita a substituição da documentação de habilitação jurídica descrita no art. 28 pelo cadastro do Sicaf, o contrato social da empresa deve sempre ser consultado quando houver incompatibilidade entre as atividades descritas no cadastro e o objeto da licitação, de forma a evitar a inabilitação indevida de licitantes.
18.	No campo de perguntas e respostas do Sicaf, disponibilizado no Portal de Compras do Governo Federal, a questão é abordada de forma esclarecedora (http://www.comprasnet.gov.br/Ajuda/siasg/FaqSicaf_Nov2006.htm#r14) :
'Pergunta 14: Um fornecedor pode ser inabilitado porque o ramo de negócio na abertura da licitação difere do informado no cadastramento?
Resposta: Não. O ramo de negócios refere-se à atividade principal do fornecedor, que poderá ter, além da informada, diversas outras. A participação ou não do fornecedor num certame licitatório será, em última análise, conforme o que está definido no seu contrato social.
Pergunta 15: Pode-se inabilitar uma empresa por não ter sido cadastrada na linha de fornecimento da licitação que pretende participar?
Resposta: Por esse motivo, não se pode inabilitar fornecedor em certame licitatório. A linha de fornecimento não se sobrepõe ao Contrato Social que é solicitado caso o licitante, nesta situação, venha a ganhar o certame'."
13.	Quanto à alínea b, destaco que houve falha do pregoeiro, tendo em vista que  ao se deparar com questionamentos sobre a adoção de práticas de sustentabilidade ambiental por parte da empresa licitante, em obediência ao art. 5º da IN-1/2010-SLTI/MPOG, por se tratar de dúvida que envolve critérios e atestados que objetivam comprovar a habilitação das empresas em disputa, deveria ter utilizado do seu poder-dever de promover diligências, previsto no art. 43, § 3º, da Lei 8.666/1993, para aclarar os fatos e confirmar o conteúdo dos documentos que servirão de base para tomada de decisão da Administração no procedimento licitatório.
14.	Acerca da alínea c, observo que a desclassificação das licitantes ocorreu tão somente pela falta de especificação do valor do frete no campo "descrição do objeto", não tendo sido feita qualquer análise acerca da adequabilidade desse custo de transporte. 
15.	Cumpre ressaltar que caso a exigência ora questionada estivesse explicitamente prevista no edital, o que não ocorreu, não é possível a interpretação de que a melhor proposta deveria ser desclassificada com base, restritamente, na aplicação do princípio da vinculação ao instrumento convocatório, pois tal princípio não se sobrepõe aos princípios do formalismo moderado, da supremacia do interesse público, da economicidade, da seleção da proposta mais vantajosa e da obtenção da competitividade.
16.	Nesse sentido, trago à baila trecho do Voto do Ministro Benjamin Zymler, que embasou o recente Acórdão 898/2019-TCU-Plenário  e que tratou de situação similar a que ora se analisa:
"13. Conforme deixei consignado no estágio anterior deste processo, em face do princípio do formalismo moderado e da supremacia do interesse público, que permeiam os processos licitatórios, o fato de o licitante apresentar proposta com erros formais ou vícios sanáveis não enseja a sua desclassificação, podendo ser corrigidos com a apresentação de nova proposta desprovida dos erros. Nesse sentido, há remansosa jurisprudência desta Corte de Contas, a exemplo do Acórdão 2239/2018-TCU-Plenário, em que o TCU entendeu ser irregular a desclassificação de proposta vantajosa à administração por erro de baixa materialidade que possa ser sanado mediante diligência, por afrontar o interesse público.
14. Trata-se de entendimento há muito tempo sedimentado no âmbito das contratações públicas, sendo, inclusive, objeto de normatização pela IN SEGES nº 5/2017, que prevê em seu subitem 7.9. que "erros no preenchimento da planilha não são motivos suficientes para a desclassificação da proposta, quando a planilha puder ser ajustada sem a necessidade de majoração do preço ofertado, e desde que se comprove que este é o bastante para arcar com todos os custos da contratação".
 (grifos acrescidos) 
17.	Por último, acrescento que o principal aspecto que impede a continuidade do Pregão Eletrônico 25/2018 é a enorme discrepância entre os valores previstos no orçamento-base e aqueles obtidos na pesquisa de preços realizada pela Selog, com sobrepreço médio de 562%. 
18.	Nesse sentido, destaco que me causou espanto a enorme magnitude do sobrepreço detectado para o item do orçamento "roseta de bandeira" (4.097,82%) .  
19.	Acerca da importância de se garantir essa adequabilidade do orçamento-base da licitação, cito o doutrinador Carlos Pinto Coelho Motta, in "Eficácia nas licitações e contratos". Belo Horizonte: Del Rey, 2008, página 534:
"Destarte, e em resumo, o critério descrito no art. 48, notadamente, no § 1°, almeja aferir parâmetros de concretude, seriedade e firmeza da proposta. A consecução desse objetivo dependerá certamente da fidedignidade do valor orçado pela Administração, base de todo o cálculo." 
20.	Diante desse contexto, e tendo em vista a inexistência de informações acerca das fontes de pesquisa de preços utilizadas pela 21ª Companhia de Engenharia de Construção do Comando do Exército, não há como se assegurar que a estimativa de gastos do órgão licitante reflita a realidade dos preços praticados no mercado para o objeto a ser contratado, sendo necessária a imediata suspensão do Pregão Eletrônico 25/2018.
21.	Ademais, é importante ressaltar a inexistência de periculum in mora reverso no caso concreto que ora se a analisa, pois não há que se falar em urgência na aquisição de materiais gráficos diversos e brindes. 
 Ante o exposto, manifesto-me por que seja adotada a deliberação que ora submeto a este Colegiado.
T.C.U., Sala das Sessões, em 15 de maio de 2019.
  
MARCOS BEMQUERER COSTA
Relator